ACORDAO-COMPLETO-2410360

ACÓRDÃO 6211/2020 ATA 17/2020 - SEGUNDA CÂMARA

VISTOS, relatados e discutidos o ato inicial e o ato de alteração de concessão das pensões civis instituídas pelo ex-servidor Antônio de Morais Mota, encaminhados pelo Departamento de Órgãos Extintos e de Gestão de Folha de Pagamento.
ACORDAM os ministros do Tribunal de Contas da União, reunidos em sessão da 2ª Câmara, ante as razões expostas pela relatora, e com fundamento nos artigos 71, incisos III e IX, da Constituição Federal de 1988, 1º, inciso V, 39, inciso II, e 45 da Lei 8.443/1992, 1º, inciso VIII, 259, inciso II, e 262 do Regimento Interno, 8º da Resolução TCU 206/2007 e 19 da Instrução Normativa TCU 78/2018, bem como na Súmula TCU 106, em:
9.1. considerar legal o ato de concessão inicial da pensão civil instituída por Antônio de Morais Mota a Maria Lopes Mota (número de controle 10001328-05-2007-000077-6) e conceder-lhe registro, com a ressalva de que deverá ser mantida a proporcionalidade da VPI à razão de 33/35 avos, já efetuada pela unidade jurisdicionada;
9.2. considerar ilegal o ato de alteração da concessão da pensão civil instituída por Antônio de Morais Mota a Vitória Diniz dos Santos (número de controle 10001328-05-2007-000078-4) e negar-lhe registro;
9.3. dispensar a reposição das importâncias indevidamente recebidas de boa-fé até a notificação desta deliberação à unidade jurisdicionada;
9.4. determinar ao Departamento de Órgãos Extintos e de Gestão de Folha de Pagamento que:
9.4.1. no prazo de 15 (quinze) dias, a contar da ciência desta deliberação, cesse pagamentos decorrentes do ato impugnado, sob pena de ressarcimento das quantias pagas indevidamente e responsabilização solidária da autoridade competente e reverta em favor da beneficiária Maria Lopes Mota a cota-parte atualmente percebida pela beneficiária Vitória Diniz dos Santos; 
9.4.2. comunique às interessadas a deliberação deste Tribunal e alerte Vitória Diniz dos Santos de que o efeito suspensivo proveniente de eventual interposição de recursos no TCU não a eximirá da devolução dos valores indevidamente recebidos após a notificação, em caso de não provimento dos apelos;
9.4.3. no prazo de 30 (trinta) dias, a partir da ciência deste acórdão, encaminhe a este Tribunal, por cópia, comprovantes das datas em que as interessadas dele tomarem conhecimento.

Atos de concessão de pensões civis, em que se discute a repartição do benefício entre viúva e companheira.

Segunda Câmara

3. Interessadas: Maria Lopes Mota (CPF XXX.774.683-XX) e Vitória Diniz dos Santos (CPF XXX.953.053-XX).

13.1. Ministros presentes: Augusto Nardes (na Presidência), Aroldo Cedraz, Raimundo Carreiro e Ana Arraes (Relatora).
13.2. Ministros-Substitutos presentes: Marcos Bemquerer Costa e André Luís de Carvalho.

ANA ARRAES

Adoto como relatório a instrução elaborada no âmbito da Secretaria de Fiscalização de Pessoal - Sefip, cujas conclusões foram endossadas pelos dirigentes da unidade técnica e pelo Ministério Público junto ao TCU - MPTCU:
"INTRODUÇÃO
1.	Trata-se de atos de concessão inicial e de alteração da pensão civil instituída por Antônio de Morais Mota (CPF: XXX.053.073-XX) , ex-servidor do Departamento de Órgãos Extintos e de Gestão de Folha de Pagamento.
2.	Os atos foram submetidos, para fim de registro, à apreciação do Tribunal de Contas da União (TCU) , de acordo com o art. 71, inciso III, da Constituição Federal. O cadastramento e a disponibilização ao TCU ocorreram por intermédio do Sistema de Apreciação e Registro de Atos de Admissão e Concessões, na forma dos arts. 2º, caput e incisos I a VI, e 4º, caput, da Instrução Normativa - TCU 78/2018.
3.	Ao benefício pensional instituído pelo ex-servidor habilitaram-se Maria Lopes Mota (CPF: XXX.774.683-XX) , viúva do ex-servidor, e Vitoria Diniz dos Santos (CPF: XXX.953.053-XX) , na condição de companheira do ex-servidor.
HISTÓRICO
4.	Considerando a habilitação concomitante de beneficiárias na condição de viúva e companheira, esta Secretaria de Fiscalização diligenciou junto à Unidade Jurisdicionada (peça 1) e oportunizou a oitiva das interessadas (peças 8 e 9) . Em resposta à diligência, veio aos autos a documentação acostada à peça 5. As alegações de defesa apresentadas pela viúva do ex-servidor constam da peça 12. Embora tenha sido regularmente notificada (peça 10) , a companheira do ex-servidor não apresentou sua resposta à oitiva.
EXAME TÉCNICO
5.	O ex-servidor Antônio de Morais Mota (CPF: XXX.053.073-XX) , falecido em 29/4/2004, se aposentou voluntariamente em 16/12/1997, com proventos proporcionais à razão de 33/35 avos. Considerando a data do óbito do ex-servidor, o cálculo do benefício pensional deve observar a disciplina contida na Lei 10.887/2004 (reajuste pelo RGPS e aplicação do redutor de 30%) .
6.	Constam do presente feito o ato de concessão inicial (número de controle 10001328-05-2007-000077-6) , que trata da habilitação da viúva do ex-servidor, e o ato de alteração da concessão, que incluiu a companheira no rol de beneficiários (número de controle 10001328-05-2007-000078-4) .
Vantagem Pecuniária Individual (VPI) 
7.	Em consulta ao Siape (peça 7) , verifica-se que a vantagem pecuniária de que trata a Lei 10.698/2003 foi incluída na base de cálculo da pensão em seu valor integral, embora o ex-servidor tenha se aposentado com proventos proporcionais à razão de 33/35 avos, situação essa que contraria o contido no enunciado 266 da Súmula de Jurisprudência desta Corte, a seguir transcrito:
Enunciado
SÚMULA TCU 266: As únicas parcelas que integram os proventos e que são isentas de proporcionalização, no caso de aposentadoria proporcional, são a Gratificação Adicional por Tempo de Serviço, a Vantagem Pessoal dos 'Quintos' e a vantagem consignada no art. 193 da Lei nº 8.112/1990.
8.	Entretanto, em resposta à diligência, a Unidade Jurisdicionada informou que já efetuou o ajuste na proporcionalidade da VPI (peça 5, p. 8, 9 e 80) . Com efeito, após esta Secretaria de Fiscalização submeter o valor do benefício de partida (R$ 1.244,26) aos índices de reajuste do RGPS, não foi observado pagamento em valor superior ao devido. Assim, sob esse aspecto, não se vislumbra irregularidade.
Habilitação concomitante de viúva e companheira
9.	A pensão civil instituída pelo ex-servidor tem como beneficiárias Maria Lopes Mota (CPF: XXX.774.683-XX) e Vitoria Diniz dos Santos (CPF: XXX.953.053-XX) habilitadas respectivamente na condição de viúva e companheira.
10.	O entendimento desta Corte, consolidado no Acórdão 1348/2010-TCU-Plenário, de relatoria do Ministro Benjamin Zymler, tem caminhado no sentido de que, ao apreciar a habilitação concomitante de viúva e companheira, deve-se considerar as especificidades de cada caso em concreto, tendo em conta o princípio da verdade material e considerando o conjunto probatório da existência de vida em comum. (Precedente: Acórdão 3072/2015-TCU-Segunda Câmara, de Relatoria do Ministro Augusto Nardes) .
11.	A esse respeito, importa mencionar que julgado da Primeira Turma do Supremo Tribunal Federal-STF decidiu que é possível o reconhecimento de união estável de pessoa casada que esteja comprovadamente separada judicialmente ou de fato, para fins de concessão de pensão por morte, sem necessidade de decisão judicial neste sentido. A decisão se deu no Mandado de Segurança (MS) 33008, no qual a Turma restabeleceu a pensão, em concorrência com a viúva, à companheira de um servidor da Universidade Federal do Estado do Rio de Janeiro (Unirio) que, embora formalmente casado, vivia em união estável há mais de nove anos.
12.	No caso concreto aqui examinado, cumpre ressaltar que embora regularmente notificada (peça 10) , a beneficiária habilitada na condição de companheira não apresentou suas alegações de defesa, constando dos autos tão somente os documentos encaminhados pela Unidade Jurisdicionada, a saber, a peça inicial e a assentada de audiência realizada em procedimento de justificação judicial (peça 5, p. 70-78) .
13.	A esse respeito, é pacífico no âmbito desta Corte o entendimento no sentido de que a justificação judicial é procedimento de jurisdição voluntária, que não faz coisa julgada. Serve apenas como início de prova, que deve ser corroborado por outros elementos, a demonstrar, de modo inequívoco, a existência de união duradoura e estabelecida com o objetivo de constituição familiar, estritamente dentro da ordem jurídica. Sentença homologatória em procedimento de justificação não é capaz, por si só, de estabelecer a união estável, em vista de casamento preexistente (Precedente: Acórdão 4531/2019-TCU-Primeira Câmara, de relatoria do Ministro Walton Alencar Rodrigues) .
14.	Por outro lado, em resposta à oitiva (peça 12) a viúva do ex-servidor juntou aos autos cópia da certidão de seu casamento com o ex-servidor (peça 12, p. 9) .
15.	Desse modo, inexistindo nos autos prova inequívoca de que o ex-servidor Antônio de Morais Mota estivesse separado de fato da beneficiária Maria Lopes Mota (viúva) e mantivesse união estável com a beneficiária Vitoria Diniz dos Santos (habilitada na condição de companheira) , não há amparo para habilitação concomitante das interessadas nos moldes em que deferido pela Unidade Jurisdicionada, devendo ser revertida em favor da viúva a cota parte atualmente destinada à companheira.
16.	Assim, propõe-se considerar legal, concedendo-lhe registro, o ato de concessão inicial da pensão civil (número de controle 10001328-05-2007-000077-6) , que trata da habilitação da viúva do ex-servidor, e considerar ilegal, negando-lhe registro, o ato de alteração da concessão da pensão civil, que incluiu a companheira no rol de beneficiários (número de controle 10001328-05-2007-000078-4) .
CONCLUSÃO
17.	Em vista do acima expendido, propõe-se: considerar legal, concedendo-lhe registro, o ato de concessão inicial da pensão civil (número de controle 10001328-05-2007-000077-6) , que trata da habilitação da viúva do ex-servidor, com a ressalva de que a Unidade Jurisdicionada proporcionalizou a VPI à razão de 33/35 avos; e considerar ilegal, negando-lhe registro, o ato de alteração da concessão da pensão civil, que incluiu a companheira no rol de beneficiários (número de controle 10001328-05-2007-000078-4) .
PROPOSTA DE ENCAMINHAMENTO
18.	Ante o exposto, e de conformidade com o preceituado nos artigos 71, III, da Constituição Federal de 1988; 1º, V, e 39, II, da Lei 8.443/1992; 1º, VIII, 259, II, 260, § 1º, e 262, § 2º, do Regimento Interno/TCU, propõe-se:
18.1	considerar ilegal, negando-lhe registro, o ato de alteração da concessão da pensão civil instituída pelo ex-servidor Antônio de Morais Mota (CPF: XXX.053.073-XX) , ato esse disponibilizado no Sisac sob o número de controle 10001328-05-2007-000078-4, haja vista que inexiste nos autos prova inequívoca de que o ex-servidor Antônio de Morais Mota estivesse separado de fato da beneficiária Maria Lopes Mota (viúva) e mantivesse união estável com a beneficiária Vitoria Diniz dos Santos (habilitada na condição de companheira) ;
18.1.1		dispensar o ressarcimento das quantias indevidamente recebidas, presumida a boa-fé, consoante o disposto no Enunciado 106 da Súmula de Jurisprudência do TCU;
18.1.2		determinar ao Departamento de Órgãos Extintos e de Gestão de Folha de Pagamento que, nos termos dos art. 262, caput, do Regimento Interno do TCU e 19, caput, da Instrução Normativa - TCU 78/2018:
a) abstenha-se de realizar pagamentos decorrentes do ato de concessão considerado ilegal, no prazo de 15 (quinze) dias, contado a partir da ciência dessa deliberação, sujeitando-se a autoridade administrativa omissa à responsabilidade solidária;
b) comunique à beneficiária Vitoria Diniz dos Santos (CPF: XXX.953.053-XX) acerca do teor deste Acórdão, alertando-a de que o efeito suspensivo proveniente da interposição de eventuais recursos junto ao TCU não a eximirá da devolução dos valores percebidos indevidamente após sua notificação, caso os recursos não sejam providos;
c) reverta em favor da beneficiária Maria Lopes Mota (CPF: XXX.774.683-XX) a cota parte atualmente percebida pela beneficiária Vitoria Diniz dos Santos (CPF: XXX.953.053-XX) ; e
d) encaminhe ao Tribunal o comprovante de que as interessadas tomaram ciência do inteiro teor desta deliberação.
18.2	considerar legal, concedendo-lhe registro, o ato de concessão inicial da pensão civil instituída pelo ex-servidor Antônio de Morais Mota (CPF: XXX.053.073-XX) , disponibilizado no Sisac sob o número de controle 10001328-05-2007-000077-6, com a ressalva de que a Unidade Jurisdicionada proporcionalizou a VPI à razão de 33/35 avos."
É o relatório.

Joseany Mota Lima (OAB/MA 15.885) representando Maria Lopes Mota.

Procurador Rodrigo Medeiros de Lima.

PENSÃO CIVIL. REPARTIÇÃO DO BENEFÍCIO ENTRE VIÚVA E COMPANHEIRA. DEMONSTRAÇÃO DE UNIÃO ESTÁVEL INSUFICIENTE. ILEGALIDADE DO ATO REFERENTE À COMPANHEIRA. NEGATIVA DE REGISTRO. LEGALIDADE DO ATO RELATIVO À VIÚVA. REVERSÃO DA COTA DO BENEFÍCIO. DETERMINAÇÕES. CIÊNCIA.

PENSÃO CIVIL (PCIV)

Secretaria de Fiscalização de Pessoal (Sefip).

Estão em apreciação os atos de concessão das pensões civis instituídas por Antônio de Morais Mota, ex-servidor do Departamento de Órgãos Extintos e de Gestão de Folha de Pagamento, em que houve habilitação concomitante de beneficiárias na condição de viúva, Maria Lopes Mota, e de companheira, Vitória Diniz dos Santos.
2.	Diante da possibilidade de julgamento pela ilegalidade dos atos, foi promovida a oitiva das interessadas para que apresentassem informações capazes de confirmar a regularidade das concessões.
3.	As comunicações foram recebidas por ambas as beneficiárias, porém somente Maria Lopes Mota, a viúva, apresentou documentação, na qual comprova o casamento civil com o instituidor.
4.	A Secretaria de Fiscalização de Pessoal - Sefip concluiu pela legalidade do ato de concessão à viúva e pela ilegalidade do de concessão à companheira. A conclusão foi fundamentada no fato de que a condição de companheira de Vitória Diniz dos Santos foi amparada apenas em justificação judicial, prova insuficiente para demonstrar, inequivocamente, a condição. O Ministério Público junto ao TCU - MPTCU anuiu à proposta.
5.	Estou de acordo com o entendimento e com a proposta da unidade instrutiva e adoto seus fundamentos como minhas razões de decidir. Adiciono ainda algumas considerações que considero relevantes para fundamentar a decisão.
6.	De acordo com a jurisprudência corrente nesta Corte, é possível a repartição do benefício entre viúva e companheira, desde que comprovada a separação de fato da primeira e a comprovação da convivência em regime de união estável com a segunda na data do óbito do instituidor. Os Acórdão 6657/2015-TCU-Segunda Câmara, 6.121/2017-1ª Câmara, 8.812/2017-1ª Câmara e 2.157/2018-1ª Câmara tratam de situações com esse sentido.
7.	Entretanto, no caso em tela, não houve prova inequívoca a respeito da existência de união estável entre o instituidor e beneficiária companheira.  A comprovação da união estável, se inexistente sentença judicial que a reconheça, pode se dar por meio de robusta documentação, em respeito ao princípio da verdade material. Entretanto, o documento que deu suporte à concessão foi somente uma justificação judicial, que tem limitado poder probatório. No caso examinado, a justificação (peça 5, p. 70-78) se baseou apenas no testemunho de duas pessoas.
8.	Após ser provocada para que apresentasse outros elementos de prova, a interessada não o fez. O ofício de oitiva expressamente indicou exemplos de outros documentos capazes de comprovar a convivência, a exemplo de declaração de imposto de renda e comprovantes de residência comum.
9.	A Sefip destacou ainda que, em uma primeira análise, identificou o pagamento indevido da vantagem pecuniária de que trata a Lei 10.698/2003 na base de cálculo da pensão em seu valor integral, embora o ex-servidor tenha se aposentado com proventos proporcionais à razão de 33/35 avos. Em resposta à diligência, a unidade jurisdicionada informou ter efetuado o ajuste na proporcionalidade da rubrica. Desse modo, foi afastada a irregularidade inicialmente verificada, bastando apenas ratificar a correção em relação aos dados informados no ato inicial da pensão civil.
Ante o exposto, ao acompanhar integralmente a unidade técnica e o Ministério Público junto ao TCU, voto por que este Colegiado adote a minuta de acórdão que submeto à sua consideração.
TCU, Sala das Sessões Ministro Luciano Brandão Alves de Souza, em 2 de junho de 2020.
ANA ARRAES 
Relatora